【裁判字號】    96,重上,430
【裁判日期】    980106
【裁判案由】    返還房屋等
【裁判全文】
臺灣高等法院民事判決                 96年度重上字第430號
上訴人即附
帶被上訴人  丁○○
上訴人  即
反訴  原告  甲○○
共      同
訴訟代理人  吳志揚律師
複  代理人  曾培雯律師
共      同
訴訟代理人  翁祖立律師
被上訴人即
附帶上訴人
兼反訴被告  丙○○
                      樓之6
法定代理人  乙  ○
訴訟代理人  林辰彥律師
複  代理人  林傳哲律師
            黃淑怡律師
上列當事人間因返還房屋等事件，上訴人對於中華民國96年4月1
9日臺灣臺北地方法院92年度訴字第5599號第一審判決提起上訴
，被上訴人對上訴人甲○○並為附帶上訴，另上訴人甲○○亦提
起反訴，本院於97年12月23日言詞辯論終結，判決如下：
  主  文
丁○○、甲○○上訴駁回。
丙○○附帶上訴駁回。
甲○○反訴駁回。
第二審訴訟費用各自負擔。
  事實及理由
甲、程序方面：
    按「提起反訴，非經他造同意，不得為之。但有下列各款情
    形之一者，不在此限：一於某法律關係之成立與否有爭執，
    而本訴裁判應以該法律關係為據，並請求確定其關係者。二
    就同一訴訟標的有提起反訴之利益者。三就主張抵銷之請求
    尚有餘額部分，有提起反訴之利益者」，民事訴訟法第446
    條第2項定有明文。本件上訴人甲○○於本院就被上訴人即
    附帶上訴人丙○○起訴請求其給付新臺幣（下同）11萬6,00
    0元，及自民國（下同）92年10月24日起至清償日止，按年
    息5%計算之利息一節，於本件訴訟中以對丙○○執有110萬
    1,998元之債權，主張抵銷，核屬「就主張抵銷之請求尚有
    餘額部分，有提起反訴之利益」，依上開規定，其提起反訴
    ，尚無不合，應予准許。
乙、實體方面：
一、被上訴人即附帶上訴人兼反訴被告丙○○（下稱丙○○）起
    訴主張：伊繼承母親樊哲娟所有如原判決附表一（下稱附表
    一）所示之土地、建物（下稱系爭房地），並完成繼承登記
    。伊之父親乙○為伊之法定代理人，於81年11月16日與上訴
    人即附帶被上訴人丁○○（下稱丁○○）、原審共同被告樊
    哲斌簽訂協議書，委任丁○○為伊之最大利益保管系爭房地
    及所有權狀，並保管因處理系爭房地之租賃事宜所應得之房
    租，丁○○應於支付系爭房地各項稅捐及費用後，將房租餘
    額交予伊之外祖父、母，如伊之外祖父、母死亡，丁○○即
    應為伊設立專戶保管所收之房租，另丁○○並應就管理系爭
    房地所得之各項收支編列明細表，供伊之父親乙○隨時查核
    。詎丁○○、樊哲斌均未遵守前開授權內容，非但將系爭房
    地及其所有權狀交予不相干之上訴人即反訴原告甲○○（下
    稱甲○○）占有，未自己處理委任事務，且丁○○多次未以
    所收取之房租繳納系爭房地之租賃稅捐，致伊受有繳納額外
    稅捐之損害，亦從未編列系爭房地所生之一切收支明細以供
    查核，於伊之外祖父在91年6月間死亡後（伊之外祖母早於
    82 年間死亡），亦未為伊設立專戶保管收取之房租，嚴重
    破壞彼此委任之信賴關係，伊之父親乙○遂於91年10月1日
    發函通知丁○○、樊哲斌終止系爭委任契約，惟遭2人拒絕
    收受，乙○另於臺灣臺北地方法院檢察署92年度偵字第1123
    6號案件92年6月18日偵查庭訊中，明確告知丁○○、樊哲斌
    終止委任關係，而伊既已於92年10月24日提起本件訴訟，亦
    得視為已對丁○○、樊哲斌表示終止委任關係，則丁○○已
    喪失占有系爭房地及其所有權狀之合法權源，伊自得依民法
    第767條之規定，請求直接占有人即甲○○、間接占有人即
    丁○○返還系爭房地及所有權狀，並得向丁○○請求返還伊
    外祖父死亡後，自91年7月起至92年6月18日委任關係終止時
    之租金13萬8,000元，另依民法第179條之規定，請求甲○○
    返還自委任關係終止時起至93年1月止之租金11萬6,000元。
    另伊委任丁○○為伊支付系爭房地之各項稅負或費用，惟其
    竟違背該義務而未繳納系爭房地之租賃所得稅捐，致伊之父
    親因就系爭房地租賃所得合併申報綜合所得稅，而額外為伊
    繳付稅捐8萬7,8 62元，依民法第544條之規定，丁○○就此
    自應負賠償責任。爰聲明：(一)丁○○、樊哲斌、甲○○應將
    丙○○所有之系爭房地（含原判決附表二土地複丈成果圖所
    示之增建部分）及其所有權狀返還予丙○○；(二)丁○○應給
    付丙○○22萬5,862元，暨自92年6月18日起至清償日止，按
    年息5%計算之利息；(三)甲○○應給付丙○○11萬6,000元，
    暨自92年10月24日起至清償日止，按年息5%計算之利息；(四)
    願供擔保，請准宣告假執行等情。原審判命丁○○、甲○○
    應將系爭房地（含原判決附表二土地複丈成果圖所示之增建
    部分）騰空，暨所有權狀返還予丙○○；甲○○應給付丙○
    ○8萬90元，及自92年12月6日起至清償日止，按年息5%計算
    之利息，並依兩造之聲請為准、免假執行之宣告，而駁回丙
    ○○其餘之訴。丁○○、甲○○則對其敗訴部分聲明不服，
    提起上訴，丙○○對其上訴則聲明：(一)上訴駁回；(二)上訴費
    用由丁○○、甲○○負擔。另丙○○對於其敗訴部分，僅對
    丁○○提起附帶上訴，利息起算日亦僅自92年12月6日起算
    ，其餘敗訴部分，已告確定，並為附帶上訴聲明：(一)原判決
    關於後開不利於丙○○部分廢棄；(二)上開廢棄部分，丁○○
    應給付丙○○22萬5,862元及自92年12月6日起至清償日止，
    按年息5%計算之利息；(三)附帶上訴訴訟費用由丁○○負擔。
    再對於甲○○於本院所提起之反訴，答辯聲明：(一)反訴駁回
    ；(二)反訴訴訟費用由甲○○負擔。
二、丁○○、甲○○則以：甲○○係協助處理系爭房地之管理、
    修繕、繳納稅捐等事務，於申報綜合所得稅等稅捐時，甲○
    ○皆以其父樊鐘鳴之名義申報，且曾諮詢國稅局，得知只要
    丙○○之法定代理人乙○證明確實非租金所得人，即可辦理
    退稅，而國稅局誤將88年度之稅單交予乙○，乙○又未即時
    提出稅單給伊，致伊無法以其父樊鐘鳴之低收入條件，辦理
    免稅。另伊曾訴請系爭房地承租人林文通返還房屋並賠償損
    害，且就系爭房地之管理編列帳目，伊並於其父樊鐘鳴死亡
    後就系爭房地之租金以個人名義成立收款專戶，實已善盡受
    任人之義務。在臺灣臺北地方法院檢察署92年度偵字第1123
    6號案件92年8月13日偵查庭時，丙○○曾表示願將系爭房地
    及權狀交由甲○○管理，故應不得終止系爭委任關係，自亦
    不得請求返還系爭房地及所有權狀。另甲○○就系爭房地之
    整修、管理費用、稅款及貸款本金暨利息等共計支出如原判
    決附表三（下稱附表三）所列之費用，依系爭協議書約定，
    系爭房地之租金應用以支付各項稅負或費用負擔，故此部分
    費用應自系爭房地出租所得租金中扣除等語，資為抗辯，並
    上訴聲明：(一)原判決不利於丁○○、甲○○之部分廢棄；(二)
    前項廢棄部分，丙○○在第一審之訴及其假執行之聲請均駁
    回；(三)第一審廢棄部分及第二審訴訟費用由丙○○負擔；(四)
    如受不利益判決，願供擔保請准免予假執行。另丁○○就丙
    ○○對其提起附帶上訴部分，則答辯聲明：(一)附帶上訴駁回
    ；(二)附帶上訴訴訟費用由丙○○負擔。而甲○○則於本院對
    丙○○提起反訴，聲明：(一)丙○○應給付甲○○98萬5,998
    元，及自訴狀繕本送達日至清償日止按年息5%計算之利息；
    (二)訴訟費用由丙○○負擔。
三、兩造不爭之事實：
    (一)丙○○為系爭房地及其所有權狀之所有權人。
    (二)丙○○之法定代理人乙○與丁○○、樊哲斌曾簽訂系爭協
      議書。
    (三)系爭房地（含增建部分）及其所有權狀現由甲○○占有中
      。
    (四)甲○○自91年8月15日起，以每月房租1萬2,000元將系爭
      房地出租予訴外人施妙佳，並收取4個月份總計4萬8,000
      元之租金，後於92年1月28日起至93年1月27日止出租予訴
      外人黃茂建，除其中2個月每月收取房租1萬3,000元外，
      其餘每月收取房租1萬8,000元。
    (五)甲○○為系爭房地支付修繕、管理、日常支出等費用共1
      萬9,445元。
四、兩造爭執要旨：可分成上訴部分，附帶上訴部分及反訴部分
    加以說明：
    (一)關於上訴部分：此部分之爭點為：1.系爭協議書之性質為
      何？2.乙○得否終止依系爭協議書與丁○○與原審共同被
      告樊哲斌間之關係？3.丙○○請求丁○○、甲○○返還系
      爭土地及所有權狀有無理由？4.甲○○應否返還不當得利
      ，其主張抵銷有無理由，其金額若干？茲分述之：
      1.協議書之性質為類似委任之關係：
        丁○○、甲○○抗辯稱：按系爭協議書係屬無名契約，
        內容包括被上訴人法定代理人乙○同意拋棄被繼承人樊
        哲娟權利義務繼承之單獨行為，被上訴人法定代理人乙
        ○，上訴人丁○○及訴外人樊哲斌約定，於丙○○具完
        全行為能力前，就系爭房地之一切相關事項、決定，應
        得三人同意，三人同意由丁○○擔任系爭房地及系爭所
        有權狀之管理人等，因此該協議書，非委任關係，而係
        無名契約云云，惟查丁○○於原審94年9月19日陳報補
        充記載「所以為系爭房屋當然『委』由甲○○管理」等
        語；同時系爭協議書第壹二條載明「於欣如二十歲前，
        漢口街房地（即系爭房地）之權利或使用所得利益由…
        丁○○及樊哲斌共同監督管理」。「丁○○就監管文件
        ，財產應編列管理清冊提交其餘兩位監督人…本人（即
        乙○）隨時有查閱之權」，第貳條載明「…丁○○茲同
        意接受與乙○共同為欣茹財產之監管人」等旨可知，丁
        ○○乃受任監管丙○○之財產，與乙○間，成立類似委
        任之關係。依民法第529條規定：「關於勞務給付之契
        約，不屬於法律所定其他契約之種類者適用於委任之規
        定。」本件協議書係屬於勞務給付之契約，依上開條文
        之規定，亦應適用委任之規定。
      2.乙○得終止類似委任關係：
        按委任契約依民法第549條第1項規定，不論有無報酬，
        或有無正當理由，當事人之任何一方均得隨時終止（最
        高法院62年台上字第1536號判例意旨參照）。經查，丙
        ○○主張乙○於92年6月18日偵查庭訊中業已告知丁○
        ○、樊哲斌終止系爭類似委任之關係乙節，此為彼等所
        不爭執，是應認乙○基於為丙○○法定代理人之身分，
        就丙○○因繼承而取得之系爭房地，有為丙○○之利益
        管理、使用、收益之權，而乙○與丁○○等簽訂之系爭
        協議書，該類似委任之關係已於92年6月18日發生終止
        之效力。至丁○○、甲○○辯稱其已善盡受任人之義務
        ，並無如丙○○所指之未遵守前開授權內容之情事，然
        委任契約之任何一方不論有無正當理由，本即得隨時終
        止委任契約，業如前述，是不論丁○○、甲○○前揭所
        辯是否屬實，本件類似委任之契約已生終止之效力。
      3.丙○○請求丁○○、甲○○返還系爭房地（含增建部分
        ）及所有權狀，為有理由：
        按所有人對於無權占有或侵奪其所有物者，得請求返還
        之，民法第767條前段定有明文。又民法第767條所有權
        物上請求權之相對人，除直接占有人外，尚包括間接占
        有人，如貸與人、出租人等（最高法院87年台上字第
        946號判決意旨參照）。本件丁○○因受丙○○之父乙
        ○之委任，而占有系爭房地及該房地之所有權狀，嗣丁
        ○○將系爭房地及其所有權狀交予甲○○，委任其保管
        ，而乙○已於92年6月18日合法終止其與丁○○間之契
        約，業如前述，則自契約終止時起，丁○○已無合法占
        有系爭房地及其所有權狀之權源，至甲○○雖基於其與
        丁○○間之委任契約而占有系爭房地及其所有權狀，惟
        基於債之關係相對性，甲○○自不得依其與丁○○間之
        委任契約關係，而對丙○○主張其有占有系爭房地及其
        所有權狀之合法權源。是丙○○依民法第767條前段之
        規定，請求直接占有人甲○○、間接占有人丁○○返還
        系爭房地（包含增建部分）及其所有權狀，即有理由。
      4.丙○○得對甲○○主張不當得利，經抵銷後甲○○應給
        付丙○○80,090元：
        (1)關於丙○○依民法第179條之規定向甲○○請求給付
          116,000元及法定遲延利息，有無理由之部分：按無
          法律上之原因而受利益，致他人受損害者，應返還其
          利益。雖有法律上之原因，而其後已不存在者，亦同
          。民法第179條定有明文。本件甲○○自承其自91年8
          月15日起，以每月房租12,000元將系爭房地出租予訴
          外人施妙佳，並收取4個月份總計48,000元之租金，
          後於92年1月28日起至93年1月27日止出租系爭房地予
          訴外人黃茂建，除其中2個月每月收取房租13,000元
          外，其餘每月收取房租18,000元，而乙○與丁○○等
          間之類似委任契約已於92年6月18日終止，業如前述
          ，則甲○○將系爭房地出租他人而收取之租金116,00
          0元（計算式：18,000×5＋13,000×2＝116,000），
          即難謂有何法律上之原因。
        (2)丙○○就原審判准得抵銷之費用額35,910元並不爭執
          （見本院卷第103頁正反面）。
        (3)則，丙○○得對甲○○請求返還不當得利之金額為80
          ,090元（計算式：116,000－35,910＝80,090）。
      (二)關於附帶上訴部分：此部分爭執要旨乃在於丙○○可否
        依民法第541條及544條之規定向丁○○請求給付租金及
        損害賠償225,862元及法定遲延利息（即自92年12月6日
        起至清償日止，按年息5％計算之利息）？
        1.按受任人因處理委任事務，所收取之金錢、物品及孳
          息，應交付於委任人；又受任人因處理委任事務有過
          失，或因逾越權限之行為所生之損害，對於委任人應
          負賠償之責，民法第541條第1項、第544條分別定有
          明文。揆諸前開規定，自應限於委任人始得依前揭規
          定對受任人請求交付因處理委任事務所收取之金錢、
          物品、孳息及賠償因處理委任事務有過失，或因逾越
          權限之行為所生之損害。
        2.本件系爭協議書係乙○與丁○○、樊哲斌所簽訂，業
          如前述，是該類似委任契約之當事人為乙○與丁○○
          、樊哲斌，丙○○並非該類似委任契約之委任人，縱
          使丁○○確因處理委任事務而收取系爭房地出租所得
          之租金，及於處理委任事務時有過失，因而致乙○受
          有損害，丙○○亦無從依民法第541條第1項、第544
          條之規定請求丁○○給付所收取之租金及賠償損害。
          是丙○○依前開規定請求丁○○給付所收取之租金
          138,000元及賠償損害87,862元，合計225,862元並自
          92年12月6日起至清償日止按年息百分之五計算之利
          息，即屬無據，不應准許。
      (三)關於反訴部分：本件反訴部分兩造之爭執要旨乃在於甲
        ○○是否該當無因管理人，而有民法第172條、176條適
        用之餘地？
        甲○○主張其自81年起為丙○○無因管理系爭房地，支
        出費用、稅負、房貸本金及利息達1,101,998元，甲○
        ○於本訴主張抵銷後得依民法第176條規定，請求丙○
        ○給付支出之必要及有益費用985,998元及自起訴狀繕
        本送達翌日起至清償日止之利息云云，經查：
        1.按民法第172條規定：「未受委任，並無義務而為他
          人管理事務者，其管理應依本人明示或可得推知之意
          思，以有利於本人之方法為之。」可見無因管理之成
          立，須以無法律上之義務為前提，若與第三人訂立契
          約而需負擔處理本人事務之義務者，如履行其義務而
          對本人為給付，其給付行為並不成立無因管理。查本
          件甲○○自承丁○○將系爭房地及其所有權狀委任其
          管理，丁○○亦為相同之陳述（見甲○○於原審92年
          6月13日陳報狀；丁○○於原審94年9月19日陳報狀）
          ，則其管理系爭房地乃基於其與丁○○間之委任契約
          而來，其有如何之權利義務，均應向委任人丁○○主
          張，誠不得向丙○○主張無因管理。
        2.原判決雖判決35,910元准予抵銷，此乃因丙○○就此
          部分不爭執同意抵銷，而實際上依前述1之說明，甲
          ○○上開35,910元之支出不得向丙○○主張抵銷。茲
          其餘985,998元部分，丙○○既不同意抵銷，本院自
          不應准許。
        3.再者，甲○○既有收取租金，卻未自租金中扣除費用
          。其各項金額並未舉證以實其說，且何者屬於有益費
          用？何者為必要費用均未說明。
        4.甲○○之反訴並無理由不應准許。
五、綜上所述，丙○○依民法第767條之規定，求為判命丁○○
    、甲○○將如附表一所示之系爭房地（含附表二土地複丈成
    果圖所示之增建部分）及該房地之所有權狀返還於丙○○，
    及依同法第179條之規定求為判命甲○○給付80,090元本息
    ，洵屬正當，應予准許，原審判決丙○○此部分勝訴，核無
    不合，上訴論旨，仍執陳詞斤斤指摘原判決此部分不當，聲
    明廢棄改判，為無理由，應予駁回上訴。又丙○○依民法第
    541條第1項、第544條之規定求為判命丁○○給付225,862元
    本息部分，因丙○○與丁○○間並無委任關係，已如前述，
    其依上開條文之規定，求為上開給付為無理由，原審判決丙
    ○○此部分敗訴，核無不合，附帶上訴論旨，仍執陳詞，斤
    斤指摘原判決此部分不當，聲明廢棄改判，為無理由，應予
    駁回附帶上訴。另甲○○依無因管理之法則提起反訴求為判
    命丙○○給付985,998元本息，因甲○○與丁○○間有委任
    關係存在，其與丙○○間並非無因管理，其依無因管理之法
    則求為前開給付之判決，難謂有理由，應予駁回甲○○之反
    訴。
六、本件事證已臻明確，兩造其餘之攻防方法，經審酌後，認與
    判決結果無影響，無庸逐一論述，併此敘明。
丙、據上論結，本件上訴，附帶上訴、反訴均無理由，依民事訴
    訟法第449條第1項、第78條、第85條第1項前段，判決如主
    文。
中    華    民    國    98    年    1     月    6     日
                  民事第15庭
                      審判長法  官  林恩山
                            法  官  黃國忠
                            法  官  郭松濤
正本係照原本作成。
丁○○、甲○○如不服本判決，應於收受送達後20日內向本院提
出上訴書狀，其未表明上訴理由者，應於提出上訴後20日內向本
院補提理由書狀（均須按他造當事人之人數附繕本）上訴時應提
出委任律師或具有律師資格之人之委任狀；委任有律師資格者，
另應附具律師資格證書及釋明委任人與受任人有民事訴訟法第46
6條之1第1項但書或第2項（詳附註）所定關係之釋明文書影本。
中    華    民    國    98    年    1     月    6     日
                            書記官  方素珍
附註：
民事訴訟法第466條之1（第1項、第2項）：
對於第二審判決上訴，上訴人應委任律師為訴訟代理人。但上訴
人或其他法定代理人具有律師資格者，不在此限。
上訴人之配偶、三親等內之血親、二親等內之姻親，或上訴人為
法人、中央或地方機關時，其所屬專任人員具有律師資格並經法
院認為適當者，亦得為第三審訴訟代理人。


司法院資訊處製作；財團法人民間司法改革基金會備份。
